【裁判字號】    95,上易,198
【裁判日期】    951003
【裁判案由】    確認拍賣價金優先受償權不存在等
【裁判全文】
臺灣高等法院臺中分院民事判決  95年度上易字第198號
上  訴  人  丙○○
被  上訴人  彰化商業銀行股份有限公司
法定代理人  乙○○
訴訟代理人  甲○○
上列當事人間請求確認拍賣價金優先受償權不存在等事件，上訴
人對於民國 95年4月13日臺灣臺中地方法院94年度訴字第2763號
第一審判決提起上訴，本院於 95年9月19日言詞辯論終結，判決
如下：
    主  文
上訴駁回。
第二審訴訟費用由上訴人負擔。
    事實及理由
一、被上訴人之法定代理人張伯欣業遭停職，暫由乙○○代理，
    有行政院金融監督管理委員會函附卷可稽，由現法定代理人
    乙○○具狀聲明承受訴訟，於法規定相符，應予准許。
二、上訴人起訴主張：訴外人陳秀霞於民國（下同）79年5月16
    日，以其所有如原判決附件一所示之房地設定第一順位本金
    最高限額新台幣（下同）756萬元之抵押權予被上訴人，用
    以擔保陳秀霞對被上訴人所負約定債務之清償；另於同年月
    26日設定第二順位抵押權予訴外人王陽利，用以擔保陳秀霞
    對王陽利所負債務之清償。嗣陳秀霞因積欠訴外人中國農民
    銀行債務而經聲請臺灣士林地方法院對於陳秀霞所有如原判
    決附件一所示之不動產強制執行（84年度執簡字第4192號）
    ，被上訴人及王陽利均聲明參與分配，但被上訴人聲明參與
    分配如原判決附件二所示之二筆債權，其中編號1所示之債
    權，因該筆借據下方之會計科目記載為「長期放款－其他副
    擔保」等語，與編號2所示之債權其借據下方之會計科目記
    載為「長期擔保放款－不動產擔保」等語不同，可見訴外人
    陳秀霞與被上訴人借貸如附件二編號1所示借款之初，即已
    約定不以不動產抵押為擔保之放款，不料，臺灣士林地方法
    院竟誤將如原判決附件二所示之2筆債權均列為第一順位抵
    押債權，而分別獲償82萬1223元（本金74萬1453元、利息及
    違約金共7萬9770元)、492萬9339元 (本金445萬0514元、利
    息及違約金共47萬8825元)，致使訴外人即第二順位抵押權
    人王陽利對於陳秀霞之500萬元債權僅獲償101萬1110元，被
    上訴人受有多分配82萬1223元清償之利益，而訴外人王陽利
    則少受82萬1223元分配之損失，其間顯有直接因果關係，王
    陽利自得依據不當得利之法律關係請求被上訴人返還該利益
    ，而上訴人為訴外人王陽利之債權人，王陽利已無其他財產
    可供執行，且又怠於行使對被上訴人之權利，為此代位王陽
    利提起本件訴訟，先位聲明求為判決：(一)確認被上訴人對於
    訴外人陳秀霞如原判決附件二編號1所示之債權，對於原判
    決附件一所示之不動產拍賣價金優先受償權之法律關係不存
    在。(二)被上訴人應給付訴外人王陽利82萬1223元及自85年10
    月30日起至清償日止，按年息百分之5計算之利息，並由上
    訴人代位受領。(三)就前項之聲明，上訴人願供擔保請准宣告
    假執行。倘若認為被上訴人返還不當得利之對象應為訴外人
    陳秀霞，則上訴人亦得代位訴外人王陽利代位陳秀霞提起備
    位訴訟，求為判決：(一)確認被上訴人對於訴外人陳秀霞如原
    判決附件二編號1所示之債權，對於原判決附件一所示之不
    動產拍賣價金優先受償權之法律關係不存在。(二)被上訴人應
    給付訴外人陳秀霞82萬1223元及自85年10月30日起至清償日
    止，按年息百分之5計算之利息，並由上訴人代位王陽利代
    位陳秀霞受領。(三)就前項之聲明，上訴人願供擔保請准宣告
    假執行。
三、被上訴人則以：訴外人陳秀霞於 79年5月16日，以如原判決
    附件一所示之不動產設定第一順位抵押權予被上訴人後，隨
    即於同年月18日向被上訴人貸款共630萬元，但因被上訴人
    銀行貸放款有一定限額 (通常為擔保不動產價值之7成)，其
    在限額內之貸款，其科目記載為不動產擔保，超過限額但仍
    在擔保價值範圍內之貸款者，其科目記載為其他副擔保，故
    訴外人陳秀霞之上述630萬元貸款分成二筆，即如原判決附
    件二編號1所示之借款90萬元以及編號2所示之借款540萬元
    ，訴外人陳秀霞借得上開款項後，自84年6月18日以後即未
    再依約繳款而均喪失期限利益，而分別積欠如原判決附件二
    編號1、2所示債權。該2筆借貸債權是否為抵押權效力所及
    ，應視抵押權設定契約之約定，並非以科目為不動產擔保或
    其他副擔保為斷等語，資為抗辯。
四、原審為上訴人敗訴之判決，上訴人不服，先位聲明求為判決
    ：(一)原判決廢棄。(二)確認被上訴人對於訴外人陳秀霞如原判
    決附件二編號 1所示之債權，對於原判決附件一所示之不動
    產拍賣價金優先受償權之法律關係不存在。(三)被上訴人應給
    付訴外人王陽利82萬1223元及自85年10月30日起至清償日止
    ，按年息百分之5計算之利息，並由上訴人代位受領。備位
    聲明求為判決：(一)原判決廢棄。(二)確認被上訴人對於訴外人
    陳秀霞如原判決附件二編號1所示之債權，對於原判決附件
    一所示之不動產拍賣價金優先受償權之法律關係不存在。(三)
    被上訴人應給付訴外人陳秀霞82萬1223元及自85年10月30日
    起至清償日止，按年息百分之5計算之利息，並由上訴人代
    位王陽利代位陳秀霞受領。
四、兩造不爭執之事項：
  (一)訴外人陳秀霞於 79年5月16日，以其所有如原判決附件一所
    示之房地設定第一順位本金最高限額 756萬元之抵押權予被
    上訴人，用以擔保陳秀霞對被上訴人所負約定債務之清償；
    另於同年月26日設定第二順位抵押權予訴外人王陽利，用以
    擔保陳秀霞對王陽利所負債務之清償。
  (二)嗣陳秀霞因積欠訴外人中國農民銀行債務而經聲請臺灣士林
    地方法院對於陳秀霞所有如原判決附件一所示之不動產強制
    執行（84年度執簡字第4192號），被上訴人及王陽利均聲明
    參與分配。臺灣士林地方法院將如原判決附件二所示之2筆
    債權均列為第一順位抵押債權，被上訴人因而分別獲償82萬
    1223元（本金74萬1453元、利息及違約金共7萬9770元）、
    492萬9339元（本金445萬0514元、利息及違約金共47萬8825
    元），訴外人王陽利對於陳秀霞之500萬元債權則獲償101萬
    1110元。
五、本件爭執要點在於(一)被上訴人對於訴外人陳秀霞之借款債權
    ，是否因借貸物已交付而成立？(二)如原判決附件二編號1所
    示90萬元借款債權，是否為上述第一順位抵押權效力所及？
    茲說明如下：
  (一)訴外人陳秀霞於79年5月16日，以其所有如原判決附件一所
    示之房地設定第一順位本金最高限額756萬元之抵押權予被
    上訴人，用以擔保陳秀霞對被上訴人所負約定債務之清償，
    被上訴人亦於79年5月18日將756萬元分2筆撥入陳秀霞在被
    上訴人處設立之00-00000-0-00帳戶內，有被上訴人提出之
    放款支出傳票及轉帳收入傳票各2張、貸款申請書1張附卷可
    查，是被上訴人確已交付借貸物於陳秀霞，應可認定，上訴
    人復行爭執，並無足採。
  (二)按抵押權所擔保者為原債權、利息、遲延利息，及實行抵押
    權之費用，但契約另有訂定者，不在此限，民法第861條定
    有明文。由此可見，有關最高限額抵押權擔保債權之範圍，
    自得由當事人自由約定甚明（謝在全先生著民法物權論下冊
    86年9月修訂版第158頁參照）。經查本件被上訴人與訴外人
    陳秀霞間所設定之最高限額抵押權契約其他約定事項第1條
    明文約定：「債務人及擔保物提供人為擔保債務人對抵押權
    人彰化商業銀行股份有限公司（即債權人，包括其總行及各
    分支機構，以下簡稱抵押權人）在本抵押權設定契約書所定
    之期限及本金最高限額以內，現在所負（包括過去所負現在
    尚未清償）即將來所成立之借款（另立借據、或（及）透支
    約據、或（及）本票、或（及）約定書、或（及）委任保證
    契約等作為本契約書之附件，各該附件之規定效力同於本契
    約書），及其他一切債務（包括保證債務）及其利息、遲延
    利息、違約金，實行抵押權費用，以及因債務不履行而發生
    之全部損害賠償之清償起見，特提供前列擔保物設定抵押權
    抵押與抵押權人。」準此以觀，本案系爭本金最高限額抵押
    權存續期間係自79年5月5日起至109年5月5日止，設定金額
    為756萬元，故訴外人陳秀霞於79年5月18日向被上訴人所借
    之540萬元、90萬元均為此一基礎法律關係所涵蓋，故此2筆
    債權在系爭抵押權擔保範圍內，自屬無疑，且按上開契約之
    約定即可得知，當事人雙方所約定之擔保範圍包括一切借款
    ，且並未排除任何貸放科目之借款，換言之，任何貸放科目
    之借款，均為當事人所約定之基礎法律關係內所包含。從而
    上訴人主張因90萬元債權之貸放科目性質上係屬無擔保授信
    ，故不在系爭最高限額抵押權擔保效力所及云云，即屬無據
    。
六、被上訴人僅具狀表示優先受償權現已不存在，並非自始不存
    在，從未就本案訴訟標的有所認諾，有原審及本院歷次書狀
    可查。按存於不動產之抵押權其他優先受償權，因拍賣而消
    滅，強制執行法第 98條第3項定有明文，本件系爭最高限額
    抵押權業經實行而消滅，故優先受償權亦已消滅，從而上訴
    人主張被上訴人對本件訴訟標的有所認諾，顯有誤會。又被
    上訴人主張不當得利所生之利息，亦有民法 126條之適用云
    云，係為預備之主張，亦非對本案訴訟標的有所認諾，綜上
    所述，被上訴人既從未認諾，自無民事訴訟法384條、448條
    適用之餘地。
七、從而，上訴人請求確認被上訴人對於訴外人陳秀霞如原判決
    附件二編號 1所示之債權，對於原判決附件一所示之不動產
    拍賣價金優先受償權之法律關係不存在，並請求被上訴人返
    還不當得利予訴外人王陽利而由上訴人代為受領，或請求被
    上訴人返還不當得利予訴外人陳秀霞而由上訴人代位訴外人
    王陽利代位訴外人陳秀霞受領，其先位訴訟及後位訴訟均無
    理由，不應准許。原審為上訴人敗訴之判決，並駁回假執行
    之聲請，並無不合，上訴意旨指摘原判決不當，求予廢棄改
    判，沒有理由，應予駁回。
八、本件事證已極明確，兩造所提其他攻擊或防禦方法，已無礙
    本院判斷，爰不一一予以論述。
九、據上論結，本件上訴為無理由，依民事訴訟法第449條第1項
    、第78條，判決如主文。
中    華    民    國    95    年    10    月     3    日
                      民事第三庭審判長法  官  陳照德
                                      法  官  陳成泉
                                      法  官  曾謀貴
以上正本係照原本作成。
不得上訴。
                                      書記官  李妍嬅
中    華    民    國    95    年    10    月    4     日
                                                      Ｈ


司法院資訊處製作；財團法人民間司法改革基金會備份。
